【裁判字號】    89,上訴,966
【裁判日期】    890630
【裁判案由】    違反槍砲彈藥刀械管制條例
【裁判全文】
臺灣高等法院臺南分院刑事判決         八十九年度上訴字第九六六號 Ｃ
      上  訴  人  臺灣雲林地方法院檢察署檢察官
      被      告  丙  ○  ○
右上訴人因被告違反槍砲彈藥刀械管制條例案件，不服臺灣雲林地方法院八十九年訴
字第一四八號中華民國八十九年六月三十日第一審判決（起訴案號：臺灣雲林地方法
院檢察署八十八年度偵字第五三八一號），提起上訴，本院判決如左：
      主      文
上訴駁回。
      理      由
一、公訴意旨略以：丙○○於民國（下同）八十八年五月間，在雲林縣斗六市虎溪里
    科技園區附近，拾獲國軍遺失之制式一０五公厘高爆彈一顆後，進而未經許可，
    無故持有之，並將之置於其位於雲林縣斗六市○○里○○路四九號住處，嗣於八
    十八年七月廿二日欲將該彈以廢鐵之價格出賣予中古物商林利助，經林某拒絕後
    ，並送交警方處理，而查悉上情，因認被告涉犯槍砲彈藥刀械管制條例第十一條
    第四項未經許可持有可發射子彈具有殺傷力之槍枝罪嫌云云。
二、按槍砲彈藥刀械管制條例所謂之彈藥，係指「具有殺傷力或破壞性」之砲彈、子
    彈、炸彈或爆裂物而言，此觀該條例第四條第二項之規定甚明（最高法院八十四
    年台上字第一九三七號裁判意旨參照）。次按鑑定資料，只為形成法院心證的資
    料之一，於法院並無絕對拘束力，換言之，雖經鑑定，法院仍應本於職權予以調
    查，以期發現真實，不得以鑑定報告作為判決的唯一依據，否則一經鑑定，無異
    已得判決之結果，而法院之審判，勢將流於形式，自與職權調查發現真實之本旨
    有違。又鑑定人之鑑定，雖為證據資料之一種，但鑑定報告顯有疑義時，審理事
    實之法院，仍應調查其他必要之證據，以資認定，不得專憑不盡不實之鑑定報告
    作為認定犯罪之證據（最高法院四十年台上字第七一號判決意旨參照）。
三、公訴人認被告丙○○涉犯上開罪嫌，無非以被告坦承伊曾持有上開砲彈、證人林
    利助、乙○○之證詞及陸軍０五０二部隊未爆彈處理紀錄表及八十九年二月二十
    六日函文、照片等為其論據。
四、訊據被告固坦承拾獲並持有上開砲彈，惟堅決否認涉犯前揭罪刑，辯稱：伊以撿
    拾廢鐵維生，且伊未服過兵役，不知前開廢鐵係砲彈，乃將之撿回欲變賣等語。
    經查：
（一）被告拾獲之前開砲彈，為國軍遺失之制式一０五公厘高爆彈，業據起訴書犯罪
      事實欄所指明，並經證人乙○○、甲○○結證明確，且有陸軍０五０二部隊未
      爆彈處理紀錄表及前揭函文足稽，是該高爆彈應屬砲彈而非槍枝，至為明確。
      被告應係涉犯槍砲彈藥刀械管制條例第七條第四項之未經許可持有砲彈罪嫌，
      公訴人起訴書所犯法條欄指被告涉犯同條例第十一條第四項未經許可持有其他
      可發射金屬或子彈之槍枝罪嫌，顯有違誤，合先敘明。
（二）次查，證人林利助為收集破銅爛鐵之舊貨商，其證詞僅能證明被告將拾獲系爭
      「疑似炸彈」之高爆彈委託伊丟棄，伊察覺有異，才將之拿去報警等情，並不
      能以此資為有無殺傷力之證明；證人乙○○於偵查中證稱：「伊在陸軍第十軍
      團保修組服務，平日負責彈藥帳籍、彈藥技術檢查、未爆彈通報、回報等業務
      」、「（問：據函內說明附引信、含內裝藥等情形，該彈藥是否具有殺傷力？
      ）該顆是全配彈、非分裝式彈藥，且內裝藥沒有潮濕可以引爆，所以才將之引
      爆，是屬於我們處理中的Ａ類未爆彈案件，需立即處理，否則會對附近居民造
      成安全威脅，本顆外型已經鏽蝕，但內裝藥若未潮濕仍具有殺傷力」等語（見
      偵查卷第二十六頁背面、第二十七頁），則其證詞亦只能說明：如果內裝彈藥
      未潮濕，始具有殺傷力，但是否潮濕伊並不知道，僅係為保護附近居民之安全
      ，所以才將之引爆。證人乙○○於原審訊問時另結證稱：「（問：被告拾獲之
      未爆彈，有無辦法判斷年份？）（該未爆彈）因外型鏽蝕嚴重，故無法判斷（
      年份）。……。」、「（問：偵查中有證稱扣案之未爆彈是屬Ａ類，為何意？
      ）……，內裝火藥是否仍具有殺傷力，則從外表並看不出來。如欲進一步明瞭
      ，應詢問當初鑑定之人員，始能知悉。」（見原審卷第十六頁背面），故證人
      乙○○並未具體認定該砲彈是否具有殺傷力。
（三）另證人甲○○於原審訊問時結證稱：「伊係未爆彈處理小組組長，本案炸彈係
      伊處理，該炸彈是屬砲兵已擊發者，發射藥已燒燬，僅剩前面之彈頭尚有彈藥
      」、「該炸彈是國軍制式一０五榴彈，引信已斷掉，內裝藥則尚存在」、「（
      函覆文中敘明附引信）應是繕打時誤寫所致，實際應已無引信，從警訊相片中
      亦可發現該炸彈之引信已不存在」、「（扣案之彈藥如由普通人持有，是否容
      易引爆﹖）不會，即怎麼摔都不會引爆。需附引信而且要有相當之推力（每秒
      三千轉以上）才能引爆，因為本件榴彈，沒有引信，又無一０五榴彈砲來發射
      推力，故不可能由一般人持有引爆」（見原審卷第三十三頁正、背面），其於
      本院審理時亦證稱：「（問：對該炸彈所送鑑定，並對乙○○所鑑定如無潮濕
      應可爆炸，有何意見？）其彈內並無引信，本顆已沒有引信，所以無法爆炸。
      縱然其有炸藥，也不會有所危險。」（見本院卷八十九年八月二十九日訊問筆
      錄），由其證詞可知：引信及相當之推力，乃引爆該砲彈之重要因素，該砲彈
      之引信既已斷裂，且一般人並無法輕易取得引信及三千轉以上之推力發射器，
      則該砲彈是否仍具有殺傷力，至令人懷疑。
（四）又參以陸軍０五０二部隊八十九年二月二十六日函文：「本部未爆組於八十八
      年七月二十二日二十二時四十分抵達現地，經判斷為軍用制式一○五榴彈乙顆
      ，附引信（證人甲○○證稱為繕打錯誤，詳前述）、含內裝藥、彈體鏽蝕批號
      無法辨識、彈帶鏽蝕有刻痕，即於七月二十三日十三時三十分於濁水溪北岸實
      施爆燬」，其內容僅在敘述該炸彈之外觀及處理爆燬之經過，並未具體認定該
      砲彈是否仍具有殺傷力。再就陸軍０五０二部隊未爆彈處理紀錄表觀察，其主
      要內容除與前開函文相同外，並敘明以ＴＮＴ炸藥二磅及電雷管一枚炸燬前開
      砲彈，亦未說明前開砲彈本身是否具有殺傷力。
（五）綜合上情以觀，該砲彈既不具備發射藥、又無引信、彈體確已嚴重鏽蝕、彈頭
      尖端鏽蝕彎曲，是否仍具有殺傷力，至有疑問；且查無任何證據足以證明被告
      拾獲上開年代久遠、鏽蝕嚴重之砲彈是否具有殺傷力，自不能僅以偵查中證人
      不明確之證詞，及軍方敘明炸藥處理過程之書證，而遽認定被告拾獲之前開砲
      彈具有殺傷力。又前開砲彈既經爆燬而不存在，已無從再為鑑定證明該顆砲彈
      是否具有殺傷力，既不能證明被告拾獲之砲彈具有殺傷力，則該砲彈是否屬於
      槍砲彈藥刀械管制條例第四條第二項之砲彈即有疑問甚明。
（六）復查，證人乙○○於原審審理時證稱：「（問：被告拾獲之未爆彈，有無辦法
      判斷年份？）因鏽蝕嚴重，故無法判斷。……，又該東西，沒接觸或看過的人
      ，可能無法判斷其屬砲彈。」（見原審卷第十六頁背面），證人甲○○於原審
      審理時亦證稱：「（問：就警卷所附照片所示，以被告只有小學二年之學歷，
      僅當過國民兵，有無辦法判斷系爭彈藥係屬榴彈？）應沒有辦法。該彈藥是屬
      砲兵彈藥，如沒有服過砲兵（役）應不易判斷，加上系爭彈藥已嚴重鏽蝕，故
      即容易以為是廢鐵。」（見原審卷第三十四頁），又證人林利助於原審審理時
      則證稱：「（問：如何發現該未爆彈的？）因向他買來廢鐵後，感覺有異才發
      現的。【我因當過兵，依經驗判斷才發現。】即當日我經過他家，他聲稱有廢
      鐵可賣我，……，當時並曾向被告反應該東西可能是砲彈以後，被告有回答那
      可否幫忙載走丟棄，……。」（見原審卷第十七頁），是被告既以撿拾破銅爛
      鐵為生，且僅服過國民兵役，僅國小二年級肄業，而該砲彈已鏽蝕嚴重，有照
      片二幀附於警卷可參，並上開證人證詞，相互以參，則被告誤以為系爭未爆彈
      乃係一般廢鐵塊而加以撿拾，非無可能；且被告拾獲該未爆彈後，即將之與其
      他破銅爛鐵一併放置於其住處庭院中，嗣一併以「廢鐵」變賣予證人林利助，
      是被告辯稱伊拾獲時以為是廢鐵，不知是砲彈等語，應可採信。從而，被告並
      無持有砲彈之認識及故意，洵堪認定。
五、揆諸上開判例意旨及說明，被告之犯罪並不能證明，自應為被告無罪之諭知。原
    審因予諭知被告無罪之判決，尚無不合，檢察官上訴意旨仍執前詞指摘原判決不
    當，為無理由，應予駁回。
六、據上論斷，應依刑事訴訟法第三百六十八條規定，判決如主文。
本案經檢察官吳忠賢到庭執行職務。
中    華    民    國      八十九      年      九      月      二十      日
                                  臺灣高等法院臺南分院刑事第四庭
                                      審判長法官  陳    義  仲
                                            法官  蔡    崇    義
                                            法官  徐    財    福
右正本證明與原本無異。
如不服本判決，應於判決送達後十日內向本院提出上訴狀，其未敘述理由者並應於提
出上訴狀後十日內向本院補提理由書（應附繕本)。
                                      法院書記官  王    全    龍
中    華    民    國      八十九      年      九      月      二十一    日


司法院資訊處製作；財團法人民間司法改革基金會備份。
